【裁判字號】    87,家上,192
【裁判日期】    890405
【裁判案由】    離婚
【裁判全文】
臺灣高等法院臺中分院民事判決  八十七年度家上字第一九二號
      上  訴  人  乙○○○
      訴訟代理人  江銘栗        律師
      被上訴  人  甲○○      .
右當事人間離婚事件，上訴人對於中華民國八十七年十月十四日臺灣臺中地方法院八
十七年婚字第六三八號第一審判決提起上訴，本院判決如左：
      主      文
上訴駁回。
第二審訴訟費用由上訴人負擔。
      事      實
甲、上訴人方面：
一、聲明：求為判決：
  （一）原判決廢棄。
  （二）被上訴人在第一審之訴駁回。
二、陳述：除與原判決所載相同部分予以引用外，補述略稱：
  （一）上訴人至台中市農會西區辦事處辦理被上訴人名義定期存單遺失補發，領得
        補發之定期存單後，再以該定期存單向農會質借新台幣（以下同）八百萬元
        ，借款當時，被上訴人有陪同上訴人至農會辦理，知悉此事，足見被上訴人
        有授權上訴人辦理上述款項借貸。
  （二）上訴人曾於八十四年三月二十三日、七月十三日、十一月二十日、十二月十
        九日、分別持被上訴人之印鑑章，至上述農會代理被上訴人提領五至十萬元
        不等之存款。被上訴人亦曾於同年九月五日，持上訴人之定期存單及印鑑章
        ，代理上訴人向上述農會質借現款，此情業據被上訴人於另案刑事案件中所
        自承，足證兩造間確曾相互授權對方代為領款。
  （三）上訴人所借上述八百萬元，雖係用以清償上訴人名義之台中市○○區○○段
        一一九地號土地及其地上建物向台灣中小企業銀行和美分行（以下稱中企和
        美分行）之抵押貸款八百萬元，但該房地，實係被上訴人出資，以上訴人之
        名義所購買，並非上訴人所購，顯見上訴人借貸所得之八百萬元係用以清償
        被上訴人之債務，上訴人並無詐欺及偽造文書，刑事判決認定上訴人犯有詐
        欺及偽造文書罪，顯有錯誤。
  （四）上訴人以被上訴人之名義，向上述農會借得八百萬元，用以清償被上訴人所
        欠中企和美分行之八百萬元債務，係屬夫妻間日常家務相互代理之範圍，上
        訴人有權代理為此行為，無偽造文書可言。
三、證據：除引用原審立證方法外，補提活期存款印鑑、定期儲蓄存款印鑑卡、存單
    掛失申請書、遺失單據申請書、補發存單、放款申請書、定期存單、定期存款收
    入傳票、取款條、開戶建檔登錄單、客戶備查簿（均為影本）各一件為證。另聲
    請傳訊證人黃春華、黃靜宜、黃銘足、林麗珠。
乙、被上訴人方面：被上訴人未於最後言詞辯論期日到場，據其於準備程序期日所為
    聲明、陳述如左：
  （一）聲明：求為判決駁回對造之上訴。
  （二）陳述：被上訴人並未授權上訴人至農會辦理定期存單遺失補發以及以補發後
        之定期存單辦理質借現款。對造所辯，均非事實，被上訴人全部否認之。
三、證據：未提出任何證據。
丙、本院依職權調閱台灣台中地方法院檢察署八十六年偵字第三八六六號、原法院八
    十六年訴字第二一五六號、本院八十六年上訴字第二五０七號黃寥祥雲偽造文書
    案件卷宗以及原審八十七年重訴字第七二號返還寄託物卷宗。
      理      由
一、被上訴人經合法通知，未於言詞辯論期日到場，核無民事訴訟法第三百八十六條
    各款所列情形，爰依上訴人之聲請，由其一造辯論而為判決。
二、被上訴人起訴主張：兩造於民國（以下同）六十五年七月十八日結婚，婚姻關係
    現尚存續中，詎上訴人竟於八十四年九月七日，竊取被上訴人所有置於屋內保險
    箱內之印章（此部分行為，因逾期告訴，不構成竊盜），至臺中市農會，於單據
    掛失申請單及遺失單據保證書上申請人欄及補領人欄內，盜蓋被上訴人印章，並
    偽造被上訴人之署押，載稱遺失被上訴人原有之帳號000000000000
    號、存單號碼０六四一六九號、發單日八十四年四月十五日，期間十二個月、面
    額八百五十萬元之定期儲蓄存款存單一張，持向該農會申請掛失止付及補發新存
    單，上述農會承辦人員陷於錯誤，於同日發給０七四九七七號定期儲蓄存款存單
    一張，上訴人於同年十二月四日及同年十二月十二日，以相同方法，連續在放款
    申請書申請人欄內，盜蓋被上訴人之印章及偽造被上訴人之署押，以被上訴人名
    義，向上述農會以存單質借之方式，詐借五百六十萬元及二百四十萬元，使被上
    訴人受損害，上訴人所涉偽造文書、詐欺罪，業經台灣台中地方法院檢察署檢察
    官偵查終結，以八十六年偵字第三八六六號提起公訴，原法院刑事庭以八十六年
    訴字第二一五六號判處有期徒刑三月，檢察官提起上訴，本院刑事庭以八十六年
    上訴字第二五０七號判決上訴駁回確定，查上訴人所犯偽造文書罪及詐欺罪，均
    係不名譽之罪，使被上訴人精神上感受痛苦，無法繼續共同生活，爰依民法第一
    千零五十二條第一項第十款之規定，求為准許被上訴人與上訴人離婚之判決。
三、上訴人則以：伊至上述農會辦理被上訴人名義定期存單遺失，領得補發之定期存
    單後，再以該定期存單向農會質借八百萬元，借款當時，被上訴人有陪同上訴人
    至農會辦理，知悉此事，足見事先有經被上訴人授權。上訴人所借上述八百萬元
    款項，雖係用以清償上訴人名義之台中市○○區○○段一一九地號土地及其地上
    建物向中企和美分行之抵押貸款八百萬元，但該房地，實係被上訴人出資，以上
    訴人之名義所購買，並非上訴人所購，上訴人借貸所得之八百萬元既係用以清償
    被上訴人之所欠他家銀行之債務，上訴人並無詐欺及偽造文書情事，刑事判決認
    定上訴人犯有詐欺及偽造文書罪，顯有錯誤，被上訴人以刑事判決，認上訴人犯
    有不名譽之罪而訴請離婚，為無理由等語，資為抗辯。
四、被上訴人主張：兩造於六十五年七月十八日結婚，婚姻關係現尚存續中之事實，
    業據其提出戶籍謄本一件為證（見原審卷第十五頁）。又上訴人於八十四年九月
    七日，竊取被上訴人所有置於屋內保險箱內之印章（此部分行為，因逾期告訴，
    不構成竊盜），至臺中市農會，於單據掛失申請單及遺失單據保證書上申請人欄
    及補領人欄內，盜蓋被上訴人印章，並偽造被上訴人之署押，載稱遺失被上訴人
    原有之帳號000000000000號、存單號碼０六四一六九號、發單日八
    十四年四月十五日，期間十二個月、面額八百五十萬元之定期儲蓄存款存單一張
    ，持向該農會申請掛失止付及補發新存單，上述農會承辦人員陷於錯誤，於同日
    發給０七四九七七號定期儲蓄存款存單一張，上訴人於同年十二月四日及同年十
    二月十二日，以相同方法，連續在放款申請書申請人欄內，盜蓋被上訴人之印章
    及偽造被上訴人之署押，以被上訴人名義，向上述農會以存單質借之方式，詐借
    五百六十萬元及二百四十萬元，使被上訴人受損害，上訴人所涉偽造文書、詐欺
    罪，業經台灣台中地方法院檢察署檢察官偵查終結，以八十六年偵字第三八六六
    號提起公訴，原法院刑事庭以八十六年訴字第二一五六號判處有期徒刑三月，檢
    察官提起上訴，本院刑事庭以八十六年上訴字第二五０七號判決上訴駁回確定等
    情，業據本院依職權調閱台灣台中地方法院檢察署八十六年偵字第三八六六號、
    原法院八十六年訴字第二一五六號、本院八十六年上訴字第二五０七號黃寥祥雲
    偽造文書案件卷宗查明屬實，自堪信為真實。
五、按夫妻之一方，因犯不名譽罪被處徒刑確定者，他方即得依法請求離婚，至於處
    刑判決，是否失當，在辦理離婚事件之民事法院，無再為斟酌餘地（最高法院七
    十四年台上字第一五０七號判例參照）。上訴人請求傳訊證人黃銘足、林麗珠，
    並提出活期存款印鑑、定期儲蓄存款印鑑卡、存單掛失申請書、遺失單據申請書
    、補發存單、放款申請書、定期存單、定期存款收入傳票、取款條、開戶建檔登
    錄單、客戶備查簿（均為影本）各一件（見本院卷第二十五至四十一頁），用以
    證明伊向上述農會借貸前述款項之前確曾經被上訴人授權，並無偽造文書、詐欺
    情事云云。惟上述刑事確定判決已確認上訴人有偽造文書及詐欺犯行，依上述判
    例意旨，本院無權再就上訴人是否偽造文書、詐欺予以審究，不論上訴人所舉證
    人黃銘足、林麗珠作證所為證詞內容如何，以及其所提上述文件是否能證明其借
    貸之初是否經被上訴人授權，均不影響上述刑事確定判決認定之事實，不足資為
    有利上訴人之認定。上訴人聲請傳訊證人黃春華、黃靜宜，嗣；又捨棄該二證人
    （本院卷第一一頁），本院無庸再傳訊，均併鈙明之。
六、按夫妻之一方因犯不名譽之罪被處徒刑者，他方得向法院請求判決離婚，民法第
    一千零五十二條第一項第十款後段定有明文。本件上訴人於兩造婚姻關係存續中
    因上述行為，犯偽造文書及詐欺等罪，被處徒刑確定，業如上述，而詐欺罪、偽
    造私文書罪，依通常之社會觀念，應認係屬不名譽之犯罪（最高法院三十三年度
    上字第三一四二號、四十六年台上字第一七○一號判例參照），則被上訴人以其
    妻即上訴人在婚姻關係存續中因犯不名譽之罪被處徒刑確定，而依據上述法條之
    規定，訴請與上訴人離婚，洵屬正當。原審為被上訴人勝訴之判決，核無不合，
    上訴意旨，指摘原判決失當，求予廢棄，非有理由，應予駁回。
七、本件判決之基礎已臻明確，上訴人另辯稱伊以被上訴人之名義，向上述農會借得
    八百萬元，用以清償被上訴人所欠中企和美分行之八百萬元債務，係屬夫妻間日
    常家務相互代理之範圍，上訴人有權代理為此行為，無偽造文書等語。上述抗辯
    於判決結果無影響，不予論述。
八、據上論結：本件上訴為無理由，依民事訴訟法第四百四十九條第一項、第七十八
    條、第三百八十五條第一項前段，判決如主文。
中      華      民      國    八十九    年      四      月      五      日
~B1民事第一庭審判長法  官  楚汝聰
~B2                法  官  黃宗正
~B3                法  官  邱森樟
右為正本係照原本作成。
如對本判決上訴，須於收受判決送達後二十日內向本院提出上訴書狀，其未表明上訴
理由者，應於提出上訴後二十日內向本院提出上訴理由書（須按他造人數附具繕本）
，並繳納送達用雙掛號郵票拾份（每份參拾肆元）。
上訴時應提出委任律師或具有律師資格之人之委任狀；委任有律師資格者，另應附具
律師及格證書及釋明委任人與受任人有民事訴訟法第四百六十六條之一第一項但書或
第二項（詳附註）所定關係之釋明文書影本。
~B                書記官  盧東煥
中      華      民      國    八十九     年      四       月     八     日
附註：
民事訴訟法第四百六十六條之一（第一項、第二項）
對於第二審判決上訴，上訴人應委任律師為訴訟代理人。但上訴人或其法定代理人具
有律師資格者，不在此限。
上訴人之配偶、三親等內之血親、二親等內之姻親，或上訴人為法人、中央或地方機
關時，其所屬專任人員具有律師資格並經法院認為適當者，亦得為第三審訴訟代理人
。
                                                                        Ｄ


司法院資訊處製作；財團法人民間司法改革基金會備份。
